---
title: <b>METAHEURISTIC OPTIMIZATION ALGORITHM SERIES</b>
subtitle: Mixed Integer Programming using Spiral Optimization Algorithm
author: 
  - name: Ikang Fadhli
    affiliation: "ikanx101.com"
date: "`r format(Sys.time(), '%d %B %Y')`"
dev: png
output:
  html_document:
    toc: true
    toc_depth: 4
    toc_float: 
        collapsed: false
        smooth_scroll: true
    number_sections: false
    theme: journal
    highlight: haddock
    fig_caption: yes
    code_folding: show
---

```{r setup, include=FALSE}
knitr::opts_chunk$set(echo = TRUE)
library(dplyr)
```

# PENDAHULUAN

Pada tulisan sebelumnya, saya telah membahas _introduction_ terhadap _spiral optimization optimization_ (SOA) dan bagaimana cara kerjanya untuk menyelesaikan permasalahan pencarian minimasi, maksimasi, dan pencarian akar.

Sekarang saya akan mengangkat topik bagaimana menyelesaikan _mixed integer programming_ (baik _linear_ dan _non linear_) menggunakan SOA.

## Mengubah _Constrained Optimization_

Salah satu trik yang bisa dilakukan agar SOA bisa menyelesaikan _mixed integer programming_ adalah dengan mengubah _constrained optimization problem_ menjadi _unconstrained optimization problem_ kemudian memanfaatkan _penalty constant_.

Misal suatu permasalahan MILP atau MINLP bisa ditulis secara umum sebagai berikut:

$$\min_{x \in \mathbb{R}^n} f(x)$$

$$\text{subject to: } g_i(x) = 0, i = 1,2,..,M$$

$$\text{and } h_j(x) \leq 0,i = 1,2,..,N$$

$$x = (x_1,x_2,...,x_n)^T \in \mathbb{N}$$

Bentuk di atas bisa kita ubah menjadi:

$$F(x,\alpha,\beta) = f(x) + \sum_{i=1}^M \alpha_i g_i^2(x) + \sum_{j = 1}^N \beta_j (\max{(h_i(x),0)})^2$$

dimana $\alpha,\beta$ merupakan _penalty constant_ yang bisa dibuat sangat besar.

## Matriks Rotasi untuk n-Dimensi

SOA relatif mudah untuk dituliskan dalam bentuk algoritma bahasa pemrograman manapun. Tapi ada satu hal yang bisa menjadi batu ganjalan dalam menuliskan algoritmanya. Apa itu? Yaitu pendefinisian matriks rotasi untuk masalah dengan n-dimensi.

Bentuk umum dari matriks rotasi adalah sebagai berikut:

$$R^{(n)} (\theta_{1,2},\theta_{1,3},..,\theta_{n,n-1}) = \prod_{i=1}^{n-1} \left ( \prod_{j=1}^i R^{(n)}_{n-i,n+1-j} (\theta_{n-i,n+1-j}) \right )$$

Perhatikan bahwa perkalian matriks rotasi yang dilakukan adalah _cross product_.

Alasan: Rotasi tidak mengubah _norm_ suatu vektor.

### _Function_ Matriks Rotasi

Berikut adalah _function_ yang digunakan untuk membuat rotation matrix:

```{r}
buat_rot_mat = function(theta,n){
  # buat template sebuah matriks identitas
  temp_mat = matrix(0,ncol = n,nrow = n)
  diag(temp_mat) = 1
  
  # buat matriks identitas terlebih dahulu
  mat_rot = temp_mat

  for(i in 1:(n-1)){
    for(j in 1:i){
      temp = temp_mat
      idx = n-i
      idy = n+1-j
      # print(paste0("Matriks rotasi untuk ",idx," - ",idy,": DONE"))
      temp[idx,idx] = cos(theta)
      temp[idx,idy] = -sin(theta)
      temp[idy,idx] = sin(theta)
      temp[idy,idy] = cos(theta)
      # assign(paste0("M",idx,idy),temp)
      mat_rot = mat_rot %*% temp
      mat_rot = mat_rot 
    }
  }
  
  return(mat_rot)
}
```

# _INTEGER PROGRAMMING_

## Contoh Soal

Oke, untuk contoh kasus pertama saya akan gunakan persoalan yang pernah saya tulis di [blog sebelumnya](https://ikanx101.com/blog/linear-r/).

Cari $(x,y)$ yang memaksimalkan $7000 x + 12000 y$ dengan _constraints_ sebagai berikut:

$$4x + 20y \leq 1960 \\ x + y \leq 250 \\ x,y \geq 0 \\ x,y \in \mathbb{Z}^+$$

### Pencarian Solusi dengan SOA {-}

Langkah pertama yang harus dilakukan adalah mengubah _constrained problem_ menjadi _unconstrained problem_.

```{r,message=FALSE,warning=FALSE}
rm(list=ls())

f1 = function(x,y){-7000*x - 12000*y}
h1 = function(x,y){4*x + 20*y - 1960}
h2 = function(x,y){x + y - 250}

beta = 10^25

f = function(x,y){
  el_1 = f1(x,y) 
  el_2 = beta * (max(h1(x,y),0))^2
  el_3 = beta * (max(h2(x,y),0))^2
  return(el_1 + el_2 + el_3)
}
```

<br>

Fungsi $f$ adalah bentuk _unconstrained problem_ dari bentuk awalnya.

Berikut ini adalah _function_ SOA yang dipakai untuk menyelesaikan masalah ini:

```{r,message=FALSE,warning=FALSE}
soa_mrf_ip = function(
  N,	    # banyak titik
  x1_d,  # batas bawah x1  
  x1_u,  # batas atas x1
  x2_d,  # batas bawah x2
  x2_u,  # batas atas x2
  rot,	  # berapa banyak rotasi
  k_max, # iterasi maks
  r){	  # berapa rate konstraksi
  
  # N pasang titik random di selang [a,b] di R2
  x1 = runif(N,x1_d,x1_u)
  x2 = runif(N,x2_d,x2_u)
  #x2 = 250 - x1
  # hitung theta
  theta = 2*pi / rot
  # definisi matriks rotasi
  A = matrix(c(cos(theta),-sin(theta),
               sin(theta),cos(theta)),
             ncol = 2,byrow = T)
  
  # bikin data frame
  temp = 
    data.frame(x1,x2) %>% 
    rowwise() %>% 
    mutate(f = f(round(x1,0),round(x2,0))) %>% 
    ungroup()
  # proses iterasi
  for(i in 1:k_max){
    # mencari titik x* dengan max(f)
    f_min = 
      temp %>% 
      # memastikan titik ada di D
      filter(x1 >= x1_d & x1 <= x1_u) %>% 
      filter(x2 >= x2_d & x2 <= x2_u) %>% 
      # mencari titik min fungsi
      filter(f == min(f))
    # definisi pusat rotasi
    pusat = c(f_min$x1[1],f_min$x2[1])
    for(j in 1:N){
      # kita akan ambil titiknya satu persatu
      x0 = c(temp$x1[j],temp$x2[j])
      # proses rotasi dan konstraksi terhadap pusat x*
      xk = A %*% (x0-pusat) # diputar dengan x_bin sebagai pusat
      xk = pusat + (r * xk)
      # proses mengembalikan nilai ke temp
      temp$x1[j] = xk[1]
      temp$x2[j] = xk[2]
    }
    # hitung kembali nilai f(x1,x2)
    temp = 
      temp %>% 
      rowwise() %>% 
      mutate(f = f(round(x1,0),round(x2,0))) %>% 
      ungroup()
  }
  # proses output hasil
  output = 
    temp[N,] %>% 
    filter(f == min(f)) %>% 
    mutate(x1 = round(x1,0),x2 = round(x2,0),f = f(x1,x2))
  return(output)
}
```

<br>

Sekarang kita akan selesaikan dengan beberapa parameter berikut:

```{r,message=FALSE,warning=FALSE}
soa_mrf_ip(100,	   # banyak titik
           0,      # batas bawah x1
           250,    # batas atas x1
           0,      # batas bawah x2
           250,    # batas atas x2
           20,  	 # berapa banyak rotasi
           900,    # iterasi maks
           0.8)

```

# _MIXED INTEGER PROGRAMMING_

## Contoh Soal

Cari $x_1,x_2,x_3$ yang memaksimalkan $7x_1 + 3x_2 + x_3$, dengan _constraints_ sebagai berikut:

$$6x_1 + 4x_2 + 5x_3 \leq 60 \\ 8x_1 + x_2 + 2x_3 \leq 80 \\ 9x_1 + x_2 + 7x_3 \leq 70 \\ x_3 \geq 0 \\ x_1,x_2 \in \mathbb{Z}^+$$

### Penyelesaian dengan SOA

Masalah di atas termasuk ke dalam _mixed integer linear programming_ karena ada dua variabel _integer_ dan satu kontinu.

Berikut adalah modifikasi menjadi _unconstrained optimization problem_:

```{r}
rm(list=ls())

f1 = function(x1,x2,x3){
  7*x1 + 3*x2 + x3
}

h1 = function(x1,x2,x3){6*x1 + 4*x2 + 5*x3 - 60}
h2 = function(x1,x2,x3){8*x1 + x2 + 2*x3 - 80}
h3 = function(x1,x2,x3){9*x1 + x2 + 7*x3 - 70}

beta = 10^15

f = function(x1,x2,x3){
  el_1 = - f1(x1,x2,x3) 
  el_2 = beta * (max(h1(x1,x2,x3),0))^2
  el_3 = beta * (max(h2(x1,x2,x3),0))^2
  el_4 = beta * (max(h3(x1,x2,x3),0))^2
  return(el_1 + el_2 + el_3 + el_4)
}

```

<br>

Berikut adalah _function_ yang digunakan:

```{r,message=FALSE,warning=FALSE}
soa_mrf_ip_3_var = function(
  N,	    # banyak titik
  x1_d,  # batas bawah x1  
  x1_u,  # batas atas x1
  x2_d,  # batas bawah x2
  x2_u,  # batas atas x2
  x3_d,  # batas bawah x3
  x3_u,  # batas atas x3
  rot,	 # berapa banyak rotasi
  k_max, # iterasi maks
  r){	   # berapa rate konstraksi
  
  # N pasang titik random di selang [a,b] di R3
  x1 = runif(N,x1_d,x1_u)
  x2 = runif(N,x2_d,x2_u)
  x3 = runif(N,x3_d,x3_u)
  
  # hitung theta
  theta = 2*pi / rot
  # definisi matriks rotasi
  R12 = matrix(c(cos(theta),-sin(theta),0,
                 sin(theta),cos(theta),0,
                 0,0,1),
               ncol = 3,byrow = T)
  R13 = matrix(c(cos(theta),0,-sin(theta),
                 0,1,0,
                 sin(theta),0,cos(theta)),
               ncol = 3,byrow = T)
  R23 = matrix(c(1,0,0,
                 0,cos(theta),-sin(theta),
                 0,sin(theta),cos(theta)),
               ncol = 3,byrow = T)
  
  
  # bikin data frame
  temp = 
    data.frame(x1,x2,x3) %>% 
    rowwise() %>% 
    mutate(f = f(round(x1,0),
                 round(x2,0),
                 x3)) %>% 
    ungroup()
  
  # proses iterasi
  for(i in 1:k_max){
    # mencari titik x* dengan max(f)
    f_min = 
      temp %>% 
      # memastikan titik ada di D
      filter(x1 >= x1_d & x1 <= x1_u) %>% 
      filter(x2 >= x2_d & x2 <= x2_u) %>% 
      filter(x3 >= x3_d & x3 <= x3_u) %>% 
      # mencari titik max fungsi
      filter(f == min(f))
    # definisi pusat rotasi
    pusat = c(f_min$x1[1],f_min$x2[1],f_min$x3[1])
    for(j in 1:N){
      # kita akan ambil titiknya satu persatu
      x0 = c(temp$x1[j],temp$x2[j],temp$x3[j])
      # proses rotasi dan konstraksi terhadap pusat x*
      # diputar dengan x_bin sebagai pusat
      xk = (R23 %*% (R13 %*% R12)) %*% (x0-pusat)
      xk = pusat + (r * xk)
      # proses mengembalikan nilai ke temp
      temp$x1[j] = xk[1]
      temp$x2[j] = xk[2]
      temp$x3[j] = xk[3]
    }
    # hitung kembali nilai f(x1,x2,x3)
    temp = 
      temp %>% 
      rowwise() %>% 
      mutate(f = f(round(x1,0),round(x2,0),x3)) %>% 
      ungroup()
  }
  # proses output hasil
  output = 
    temp[N,] %>% 
    filter(f == max(f)) %>% 
    mutate(x1 = round(x1,0),x2 = round(x2,0),x3 = x3,
           f = f1(x1,x2,x3))
  return(output)
}
```

<br>

Berikut solusinya:

```{r,message=FALSE,warning=FALSE}
soa_mrf_ip_3_var(
  20,	    # banyak titik
  0,  # batas bawah x1  
  20,  # batas atas x1
  0,  # batas bawah x2
  20,  # batas atas x2
  0,  # batas bawah x3
  20,  # batas atas x3
  10,	  # berapa banyak rotasi
  100, # iterasi maks
  .9
)
```


# _BINARY PROGRAMMING_

## Contoh Soal

Cari $x_{j} \in [0,1]$ yang 

$$\min{\sum x_j, j\in (1,2,..,8)}$$

dengan _constraints_:

1.  $x_1 + x_2 \geq 1$ 
2.  $x_2 + x_3 \geq 1$ 
3.  $x_1 + x_6 \geq 1$ 
4.  $x_2 + x_6 \geq 1$
5.  $x_2 + x_4 \geq 1$ 
6.  $x_4 + x_7 \geq 1$ 
7.  $x_4 + x_5 \geq 1$ 
8.  $x_7 + x_8 \geq 1$
9.  $x_3 + x_5 \geq 1$ 
10. $x_6 + x_7 \geq 1$ 
11. $x_5 + x_8 \geq 1$ 

### Penyelesaian dengan SOA

```{r}
rm(list=ls())

f1 = function(x1,x2,x3,x4,x5,x6,x7,x8){
  sum(x1,x2,x3,x4,x5,x6,x7,x8)
}

h1 = function(x1,x2){x1 + x2 - 1}
h2 = function(x1,x2,x3){8*x1 + x2 + 2*x3 - 80}
h3 = function(x1,x2,x3){9*x1 + x2 + 7*x3 - 70}

beta = 10^15

f = function(x1,x2,x3){
  el_1 = - f1(x1,x2,x3) 
  el_2 = beta * (max(h1(x1,x2,x3),0))^2
  el_3 = beta * (max(h2(x1,x2,x3),0))^2
  el_4 = beta * (max(h3(x1,x2,x3),0))^2
  return(el_1 + el_2 + el_3 + el_4)
}

```


